【裁判字號】    98,易,8
【裁判日期】    980206
【裁判案由】    詐欺
【裁判全文】
臺灣基隆地方法院刑事判決                 98年度易字第8號
公  訴  人  臺灣基隆地方法院檢察署檢察官
被      告  甲○○
上列被告因詐欺案件，經檢察官提起公訴（97年度偵字第4644號
），被告並為有罪陳述，本院合議庭乃裁定由受命法官獨任以簡
式審判程序進行審理，並判決如下：
    主  文
甲○○幫助意圖為自己不法之所有，以詐術使人將本人之物交付
，累犯，處有期徒刑月，如易科罰金，以銀元佰元即新臺幣
玖佰元折算壹日；減為有期徒刑壹月又拾伍日，如易科罰金，以
銀元佰元即新臺幣玖佰元折算壹日。
    事  實
一、甲○○前因違反毒品危害防制條例案件，經本院於民國89年
    5 月25日，以89年度訴字第288 號判決有期徒刑一年、六月
    ，應執行有期徒刑一年四月確定，90年10月31日發監執行、
    91年12月6 日假釋出監，92年2 月4 日假釋期滿未經撤銷，
    其未執行之刑，以已執行論（構成累犯）。
二、甲○○明知申請金融機構帳戶使用實屬輕而易舉之事，復明
    知一般人無故索取他人金融帳戶使用之行徑，常與財產犯罪
    密切相關；雖無「提供金融帳戶予他人使用，必然引發該他
    人萌生恃以實施詐欺犯罪」之確信，仍有「提供自己金融帳
    戶予他人使用，可能足以幫助該他人及與之有犯意聯絡者（
    下稱「詐騙集團」）實施詐欺犯罪」之預見，猶不違背其本
    意（即縱使該詐騙集團果恃高明璋之金融帳戶實施詐欺犯罪
    ，亦不違反高明璋之本意），進而基於幫助詐騙集團實施詐
    欺犯罪之不確定故意，於94年6 月15日中午12時，在臺北市
    ○○路附近之不詳加油站，將自己向附表所示各該金融機構
    申辦如附表所示各該帳號之金融帳戶存摺、金融卡、印鑑章
    連同其密碼等資料一併持交予不詳詐騙集團使用，而對該詐
    騙集團提供助力，幫助上開詐騙集團遂彼等向不特定第三人
    詐取財物之目的。未幾，該詐騙集團果基於為自己不法所有
    之意圖暨詐取他人財物之犯意，於94年6、7月間，反覆、輪
    流利用人頭電話致電予丙○○，向丙○○謊稱「其抽中『高
    達新臺幣（下同）1,000,000 元』之獎金，惟須繳交相關手
    續費、入會費以後方能如數兌領」云云，藉以對丙○○施以
    詐術，使丙○○陷於錯誤，陸續於附表所示時間，將附表所
    示各筆金額匯入已經轉由該詐騙集團直接支配管領如附表所
    示之各該帳戶，繼而任憑提領一空。嗣丙○○雖亦查覺事有
    蹊蹺並即報警究辦，然前揭詐騙集團與上開資金之關聯性，
    仍因如附表所示甲○○金融帳戶之介入而遭切斷，致員警無
    從自上開資金流向以逆推追查該詐騙集團之實際所在。
三、案經丙○○訴由臺灣板橋地方法院檢察署呈請臺灣高等法院
    檢察署令轉臺灣基隆地方法院檢察署檢察官偵查起訴。
    理  由
壹、程序事項
    查本案被告甲○○所犯者非為死刑、無期徒刑、最輕本刑為
    三年以上有期徒刑之罪或高等法院管轄第一審案件，其於準
    備程序進行中，先就被訴事實為有罪之陳述，經告知其簡式
    審判程序之旨，並聽取公訴人、被告之意見後，本院業已依
    刑事訴訟法第二百七十三條之一第一項規定，裁定由受命法
    官獨任以簡式審判程序進行本案之審理。
貳、實體事項
一、證據能力
    「被告以外之人於審判外之言詞或書面陳述，除法律有規定
    者外，不得作為證據」之規定，於法院以簡式審判程序處刑
    者，不適用之。刑事訴訟法第一百五十九條第二項前段定有
    明文。乃不受傳聞證據法則拘束之例外性規定。準此，本案
    相關證人於審判外之言詞或書面陳述，倘查無不得作為本案
    審判依據之其他情事，復業經本院踐行證據調查之合法程序
    ，就令係屬審判外之陳述，核其亦可據為本案審判之證據。
    合先指明。
二、事實認定
    前揭事實業據被告甲○○於本院審理時供承不諱，核與證人
    即告訴人丙○○證述之情節相符，且有告訴人丙○○所提出
    之匯款單6 紙（板檢交查卷第16頁至第21頁）、臺北富邦商
    業銀行土城分行95年1 月23日（95）富銀土字第014 號函暨
    如附表編號所示帳戶之開戶資料、對帳單查詢列印資料（
    板檢交查卷第150 頁至第153 頁）、臺北富邦商業銀行土城
    分行97年7 月29日（97）北富銀土字第052 號函暨如附表編
    號所示帳戶之非帳務交易明細查詢資料、各類存款歷史對
    帳單查詢列印資料（板檢偵字卷第33頁至第39頁）、國泰世
    華商業銀行萬華分行95年1 月17日（95）國世銀字第0003號
    函暨如附表編號所示帳戶之開戶資料、存摺存款交易查詢
    資料（板檢交查卷第154 頁至第156 頁）、國泰世華商業銀
    行萬華分行97年8 月8日（97）國世萬華字第0970000056 號
    函暨如附表編號所示帳戶之遺失補辦資料、交易往來明細
    資料（板檢偵字卷第41頁至第43頁）各1 份在卷足考。綜上
    ，堪認被告於本院審理時之任意性自白，與事實相符，可以
    採信。綜上，本案事證明確，被告如本判決事實欄所載犯行
    ，洵堪認定。
三、論罪科刑：
  (一)按在金融機構開設帳戶，請領存摺及金融卡，係針對個人身
    分之社會信用而予以資金流通，具有強烈之屬人性格，而金
    融帳戶作為個人理財之工具，申請開設並無任何特殊限制，
    除一般民眾皆得以存入最低開戶金額之方式申請取得，一人
    同時或異時在各別金融機構申請數個存款帳戶使用概無不可
    ，其申辦手續亦極為簡便，此實屬眾所周知之事，則按諸常
    人社會經驗，苟遇不熟識者委以自己名義申請帳戶，無論其
    所恃以蒐集、徵求金融帳戶使用之名目為何，提供帳戶者對
    於該等帳戶是否係供合法使用，絕無不起疑心之理。況且，
    金融帳戶事關個人財產權益之保障，具有高度專有性，非本
    人或與本人甚為親密者，實難認有何得以「自由流通使用（
    即任意有對價或無對價交付不熟識者使用）」之理，一般人
    亦應有妥為保管及防止他人任意使用之認識，縱情況特殊致
    偶需交付他人使用，亦必深入瞭解其用途，俾免該等專有物
    品被不明人士利用或恃之為與財產有關之犯罪工具，並期杜
    絕自己金融帳戶存款遭他人冒領之風險，此實為吾人按諸生
    活認知所極易體察之常識。是倘無正當理由而徵求他人金融
    帳戶使用者，客觀上顯然已可預見該人之犯罪意圖，係為恃
    以供某筆資金之存入、提領，且寓有隱暪該筆資金存入暨提
    領過程之意。參以今日社會，利用手機簡訊、寄送得獎通知
    ，乃至謊稱其信用卡遭人盜刷、個人資料遭人盜用、現金遭
    人盜領、電信費用欠繳，甚或利用網路刊載不實交友訊息等
    手法，以遂其詐欺取財目的等詐騙案件頻傳；「詐騙集團」
    利用大量徵求他人金融帳戶（俗稱人頭戶）之方式，遂其順
    利領取因詐欺所得贓款暨阻斷（或阻撓）查緝人員對渠等身
    分追查之目的者，復迭經新聞媒體披露在案，是就令被告在
    提供金融帳戶予「詐騙集團」使用之初，其主觀尚無「必然
    引發該詐騙集團萌生恃以實施詐欺犯罪」之確信，然衡諸常
    情及被告智識暨社會經驗，被告對於「提供自己帳戶予他人
    使用，可能足以使詐騙集團恃以實施詐欺犯罪」乙節，理當
    有所預見，竟猶將如附表所示金融帳戶提供予詐騙集團使用
    ，則無論被告曾否收受對價，被告主觀上皆有容忍並允許「
    自己帳戶經詐騙集團恃以實施詐欺犯罪」之意無疑。
  (二)刑法所指故意，非僅指「直接故意」，尚包括「間接故意（
    未必故意）」在內；又所謂「間接故意」者，乃指行為人對
    於構成犯罪事實，預見其發生而其發生並不違反其本意者而
    言（刑法第十三條第二項規定參照）；再者，幫助犯之成立
    ，除行為人主觀上須出於幫助之故意，客觀上並須有幫助之
    行為；且所指「幫助行為」，係指對他人實現構成要件之行
    為施予助力者而言，至所謂之「幫助故意」，則係指行為人
    就被幫助者正欲從事犯罪或正在從事犯罪，且該犯罪有既遂
    之可能，而其行為復足以幫助他人實現構成要件者，在主觀
    上有所認識而言，尚不以行為人確知被幫助者係犯何罪名為
    其必要（惟仍需在幫助犯罪之共同認識範圍以內）；惟倘行
    為人在正犯實施犯罪以前，預為幫助行為者，則為事前幫助
    犯。茲單就本案現存事證而論，固無從證明被告即係實施詐
    欺手法之人；惟被害人丙○○既係經由上揭方式將如附表所
    示各筆項款轉入如附表所示金融帳戶，顯見，向被害人施以
    詐術之歹徒，無非係利用如附表所示金融帳戶為其詐財工具
    。是在客觀上，本案縱使查無證據足認被告明知利用帳戶遂
    行犯罪者之行為態樣，除可能供詐欺取財、恐嚇取財（常見
    類型為竊車後向車主勒索財物，即一般所稱「擄車勒贖」）
    ，亦有可能遭從事擄人勒贖等重大犯罪，而溢出被告原先幫
    助犯罪之共同認識範圍，然參諸前揭說明，被告就「自己之
    系爭金融帳戶可能足以使詐騙集團恃以實施詐欺犯罪」乙節
    ，仍應有不違反其本意之不確定故意（未必故意；間接故意
    ）；換言之，本案所涉之「詐騙集團」果恃被告持交之系爭
    金融帳戶實施詐欺犯罪之事實，顯然不違反被告之本意，被
    告主觀上，當有幫助詐欺取財之未必故意，客觀上，當有提
    供金融帳戶施予詐欺助力之幫助行為。
  (三)核被告所為，係犯刑法第三十條第一項前段、第三百三十九
    條第一項之幫助詐欺取財罪。查刑法第三十條規定於被告行
    為前、後，雖有文字更動，然考其立法理由，是項更動不過
    是為貫徹「共犯從屬性說」暨杜絕法文爭議（即將「從犯」
    一詞，改為「幫助犯」），核與罪刑實質內容俱不相涉，是
    其自非法律變更可比，亦無新舊法律比較適用之問題可言（
    最高法院95年度第21次刑事庭會議決議參照）。又被告行為
    後，刑法第三百三十九條第一項之規定本身，無論係構成要
    件，抑或法律效果，固亦俱無變動；惟刑法第三百三十九條
    第一項之罰金刑既僅規定「或科或併科一千元以下罰金」，
    是其最低數額之宣告，仍應回歸適用刑法第三十三條第五款
    之總則規定限制。又被告行為後，刑法第三十三條第五款所
    定之罰金刑最低數額業有修正；茲依修正前刑法第三十三條
    第五款「罰金：（銀元）1 元以上。」暨現行法規所定貨幣
    單位折算新臺幣條例第二條所定折算比例而為換算，本法之
    罰金最低額度本應為銀元1 元即新臺幣3 元。修正後刑法第
    三十三條第五款規定，即「罰金：新臺幣1,000 元以上，以
    百元計算之。」刑法之罰金最低額度業已提高為新臺幣1,00
    0 元。經比較新舊法律之規定，修正後刑法第三十三條第五
    款之規定，顯然較不利於被告，按諸刑法第二條第一項所揭
    櫫之「從舊從輕」原則，本法有關罰金刑之宣告，自仍應適
    用修正前刑法第三十三條第五款規定，以銀元1 元即新臺幣
    3 元為其所得宣告之最低數額（最高法院95年度第8 次刑事
    庭會議決議參照）。
  (四)查被告本案之所為，既僅就他人實施構成要件之行為施予助
    力而已，則其自屬幫助犯，爰依刑法第三十條第二項規定，
    減輕其刑；即有期徒刑減輕者，應依刑法第六十七條規定，
    就其最高度及最低度同減輕之；拘役減輕者，應依刑法第六
    十八條規定，僅減輕其最高度；至其罰金刑減輕部分，則因
    本法罰金刑查有修正前刑法第三十三條第五款規定之適用（
    參見前述(二)），參照刑法第六十七條、第六十八條有關罰金
    加減方法修正理由：「修正前刑法第三十三條第五款現定，
    罰金為銀元1 元以上，既已經修正為新臺幣1,000 元以上，
    當不致因加減其最低度而產生不滿1 元之零數，是自應與有
    期徒刑相同，許其最高度及最低度同加減之。」暨新舊法比
    較應就罪刑有關共犯、未遂犯、想像競合犯、牽連犯、連續
    犯、結合犯，以及累犯加重、自首減輕暨其他法定加減原因
    與加減例等一切情形，綜其全部罪刑之結果而為比較（最高
    法院95 年度第8次刑事庭會議決議參照），自應併適用修正
    前刑法第六十八條規定，僅減輕其最高度。
  (五)按刑法第四十七條規定之累犯要件固有修正，惟其修正內容
    祇在排除「過失再犯有期徒刑以上之罪」之適用；至前案有
    期徒刑執行完畢以後，五年以內，「故意再犯有期徒刑以上
    之罪」者，無論依修正前或修正後之法律規定，均應論以累
    犯，加重本刑至二分之一。茲「故意再犯有期徒刑以上之罪
    」者，無論在修法前、後之累犯成立要件暨法律效果既無二
    致，則其自非刑罰法律之變更，亦無新舊法律比較適用之問
    題。查被告曾有如本判決事實欄一所載之犯罪科刑及刑之執
    行情形，此有臺灣高等法院被告前案紀錄表在卷可稽，其於
    有期徒刑執行完畢後，五年以內，故意再犯本起最重本刑有
    期徒刑以上之罪，為累犯，應依刑法第四十七條第一項規定
    ，加重其刑。即有期徒刑加重者，應依刑法第六十七條規定
    ，就其最高度及最低度同加之；拘役加重者，應依刑法第六
    十八條規定，僅加重其最高度；至其罰金刑加重部分，則因
    本法罰金刑查有修正前刑法第三十三條第五款規定之適用（
    參見前述(三)），參照刑法第六十七條、第六十八條有關罰金
    加減方法修正理由：「修正前刑法第三十三條第五款現定，
    罰金為銀元1 元以上，既已經修正為新臺幣1,000 元以上，
    當不致因加減其最低度而產生不滿1 元之零數，是自應與有
    期徒刑相同，許其最高度及最低度同加減之。」暨新舊法比
    較應就罪刑有關共犯、未遂犯、想像競合犯、牽連犯、連續
    犯、結合犯，以及累犯加重、自首減輕暨其他法定加減原因
    與加減例等一切情形，綜其全部罪刑之結果而為比較（最高
    法院95年度第八次刑事庭會議決議一(四)參照），自應併適用
    修正前刑法第六十八條規定，僅加重其最高度，並應依法先
    加而後減之。
  (六)本院審酌被告交付如附表所示金融帳戶存摺暨金融卡等物予
    詐騙集團，供詐騙集團恃以實施詐欺犯罪暨掩飾、隱匿其資
    金來源、流向，造成犯罪偵查困難，幕後犯罪者得以逍遙法
    外，致使此類犯罪手法層出不窮，嚴重危害交易秩序與社會
    治安，及其智識、犯罪目的、手段尚稱平和、並未實際參與
    詐欺取財犯行之可非難性較小，兼以坦承犯行而表悛悔之犯
    後態度等一切情狀，量處如主文所示之刑，以期相當。末按
    易刑處分，即易科罰金之折算標準、易服勞役之折算標準及
    期限，於新法施行後，亦應為新舊法律之比較適用（最高法
    院95年度第八次刑事庭會議決議三(二)參照）。查被告行為後
    ，刑法第四十一條規定業已併有修正。茲依修正前刑法第四
    十一條第一項前段規定：「犯最重本刑為五年以下有期徒刑
    以下之刑之罪，而受六個月以下有期徒刑或拘役之宣告，因
    身體、教育、職業、家庭之關係或其他正當事由，執行顯有
    困難者，得以一元以上三元以下折算一日，易科罰金」，暨
    修正前罰金罰鍰提高標準條例第二條前段規定（業因配合刑
    法修正而經公告刪除）：「依刑法第四十一條易科罰金或第
    四十二條第二項易服勞役者，均就其原定數額提高為一百倍
    折算一日」，被告行為時之易科罰金折算標準，本應以銀元
    300 元折算1 日，經以現行法規所定貨幣單位折算新臺幣條
    例第二條規定之折算比例，換算其單位幣值為新臺幣，即應
    以新臺幣900 元折算1 日。較之95年7 月1 日修正施行之刑
    法第四十一條第一項前段規定：「犯最重本刑為五年以下有
    期徒刑以下之刑之罪，而受六個月以下有期徒刑或拘役之宣
    告者，得以新臺幣一千元、二千元或三千元折算一日，易科
    罰金」，修正前之折算標準顯然較有利於被告，按諸首開說
    明，本件自應適用修正前刑法第四十一條第一項前段暨修正
    前罰金罰鍰提高標準條例第二條規定，諭知如主文所示之易
    科罰金折算標準。
  (七)中華民國九十六年罪犯減刑條例之適用：
    查本案被告之犯罪時間，既在96年4 月24日以前，詳如本判
    決事實欄之所載，尤以所犯法條罪名暨所受刑之宣告復俱無
    中華民國九十六年罪犯減刑條例第三條第一項所列各款規定
    之適用，是其當屬「應予減刑」之案件，兼之核無中華民國
    九十六年罪犯減刑條例第五條所列「不予減刑」之例外情形
    ，爰依中華民國九十六年罪犯減刑條例第七條、第二條第一
    項第三款規定，就所宣告之有期徒刑減其刑期二分之一，併
    參酌法院辦理九十六年減刑案件應行注意事項所揭示意旨
    ，於本判決之主文項下同時諭知其宣告刑及減得之刑。
  (八)被告交付予詐騙集團之存摺、金融卡等物，核非本案應義務
    沒收之物，且均未據扣案，又無證據證明迄未滅失；兼以按
    諸金融機構常見約款，金融機構所核發之帳戶存摺、金融卡
    ，原則上，均屬金融機構所有（參見大部分金融機構核發金
    融卡之背面約款記載），是以本案而論，本院亦無宣告沒收
    上開帳戶存摺及金融卡之法律依據，況且，本案經披露後，
    上開帳戶早經相關單位列為警示帳戶（犯罪帳戶），而無再
    遭人利用之虞，是倘本院逕為沒收之諭知，核既無助於日後
    相類犯罪之防堵，復僅徒增將來執行之困擾，爰均不予宣告
    沒收。
據上論斷，應依刑事訴訟法第二百七十三條之一第一項、第二百
九十九條第一項前段，刑法第二條第一項、第三百三十九條第一
項、第三十條、第四十七條第一項，修正前刑法第四十一條第一
項前段，刑法施行法第一條之一，修正前罰金罰鍰提高標準條例
第二條，現行法規所定貨幣單位折算新臺幣條例第二條，中華民
國九十六年罪犯減刑條例第二條第一項第三款、第七條，判決如
主文。
本案經檢察官乙○○到庭執行職務。
中    華    民    國    98    年    2     月    6     日
                  刑事第四庭法  官  王慧惠
以上正本證明與原本無異。
如不服本判決應於收受送達後10日內向本院提出上訴書狀，並應
敘述具體理由；其未敘述上訴理由者，應於上訴期間屆滿後20日
內向本院補提理由書 (均須按他造當事人之人數附繕本)「切勿
逕送上級法院」。
中    華    民    國    98    年    2     月    6     日
                            書記官  王一芳
附錄論罪法條：
刑法第339 條第1 項
意圖為自己或第三人不法之所有，以詐術使人將本人或第三人之
物交付者，處5 年以下有期徒刑、拘役或科或併科1 千元以下罰
金。
刑法第30條
幫助他人實行犯罪行為者，為幫助犯。雖他人不知幫助之情者，
亦同。
幫助犯之處罰，得按正犯之刑減輕之。
【附表】
┌──┬─────┬───────┬──────┬───┬──────┬─────┐
│編號│戶      名│金  融  機  構│帳        號│被害人│匯 款 時 間 │ 匯款金額 │
│    │          │              │            │      │            │ (新臺幣) │
├──┼─────┼───────┼──────┼───┼──────┼─────┤
│  │甲  ○  ○│臺北富邦商業銀│000000000000│丙○○│94年6 月22日│200,000 元│
│    │          │行土城分行    │            │      │            │          │
│    │          │              │            │      ├──────┼─────┤
│    │          │              │            │      │94年7 月1 日│200,000 元│
│    │          │              │            │      │            │          │
│    │          │              │            │      ├──────┼─────┤
│    │          │              │            │      │94年7 月5 日│100,000 元│
│    │          │              │            │      │            │          │
│    │          │              │            │      ├──────┼─────┤
│    │          │              │            │      │94年7 月7 日│150,000 元│
│    │          │              │            │      │            │          │
│    │          │              │            │      ├──────┼─────┤
│    │          │              │            │      │94年7 月8 日│100,000 元│
│    │          │              │            │      │            │          │
├──┼─────┼───────┼──────┼───┼──────┼─────┤
│  │甲  ○  ○│國泰世華商業銀│000000000000│丙○○│94年7 月5 日│100,000 元│
│    │          │行萬華分行    │            │      │            │          │
│    │          │              │            │      ├──────┼─────┤
│    │          │              │            │      │94年7 月7 日│150,000 元│
│    │          │              │            │      │            │          │
└──┴─────┴───────┴──────┴───┴──────┴─────┘


司法院資訊處製作；財團法人民間司法改革基金會備份。
